【裁判字號】    97,簡,15
【裁判日期】    970528
【裁判案由】    不當得利
【裁判全文】
臺灣臺中地方法院民事判決                97年度簡字第15號
原      告  元上視訊有限公司
                      統一編號.
法定代理人  乙○○
被      告  甲○○
上列當事人間請求返還不當得利事件（原案號為97年度訴字第57
號），經改行簡易訴訟程序，並於民國97年5月14日言詞辯論終
結，本院判決如下：
    主    文
原告之訴及假執行之聲請均駁回。
訴訟費用新臺幣陸仟貳佰捌拾元由原告負擔。
    事實及理由
甲、原告方面：
  一、聲明：被告應給付原告新臺幣（下同）492,000元，及自
      民國97年3月19日起至清償日止，按週年利率百分之5計算
      之利息，並請依職權宣告准予假執行。
  二、陳述：
      （一）95年間時，被告任職「中華聯合多頻道股份有限公
            司」（下稱中華公司）之總經理，訴外人「中華公
            司」欲採購液晶電視，乃經由原告公司法定代理人
            乙○○之介紹，而與面板商「仲益實業股份有限公
            司」（下稱仲益公司）、及組裝廠「三穎科技股份
            有限公司」（下稱三穎公司）之負責人認識，並自
            行洽談買賣事宜。洽談後即由訴外人「中華公司」
            下液晶電視之訂單給訴外人「仲益公司」，訴外人
            「仲益公司」再請訴外人「三穎公司」進行組裝完
            成後，出貨給訴外人「中華公司」。因原告公司法
            定代理人乙○○知悉液晶電視組裝廠經營不穩，日
            後會產生維修上的問題，所以建議被告要另外收取
            維修保證金，以免日後組裝廠倒閉時維修無門。因
            此被告就以此為由向訴外人「仲益公司」收取維修
            保證金。
      （二）原告公司嗣於95年12月20日成立，被告所任職之「
            中華公司」乃改向原告公司下液晶電視訂單，自96
            年1月份起至同年7月份，計有六次訂單，被告亦均
            以收取維修保證金為由，要求原告公司給付其維修
            保證金。原告公司乃於96年1月9日、2月1日、4月4
            日、4月17日、4月26日及7月19日，分六次各給付
            被告26萬元、3萬6千元、3萬元、3萬6千元、3萬元
            及10萬元，合計49萬2千元。
      （三）96年11月間，訴外人「中華公司」發函要求原告公
            司負責維修液晶電視，原告公司才發覺，被告當初
            以訴外人「中華公司」總經理的身分，向原告公司
            所收取合計49萬2千元之維修保證金，並未交給訴
            外人「中華公司」。為此爰依民法第179條不當得
            利之法律關係，訴請被告返還。
  三、證據：提出錄音檔案、譯文、委託製造及買賣合約、付款
      紀錄及存摺內頁等為證，並聲請訊問證人陳依萍。
乙、被告方面：
  一、聲明：原告之訴及假執行之聲請均駁回。
  二、陳述：否認有向原告公司收取合計49萬2千元之維修保證
      金，原告公司與訴外人「中華公司」間之契約，並沒有維
      修保證金之約定，原告公司亦從未給付訴外人「中華公司
      」任何維修保證金，被告雖有和證人陳依萍通過電話，但
      錄音檔案及譯文內容斷章取義。被告雖曾從原告公司法定
      代理人乙○○處，拿過2、3萬元左右，但給付原因是代付
      酒錢的問題，並非原告公司所主張之維修保證金。至於證
      人陳依萍所指其見到被告在台北向原告公司法定代理人乙
      ○○拿取10萬元部分，因時間太久，被告不太記得，沒有
      辦法確認。
  三、證據：提出採購合約書、領款證明單等為證。
丙、得心證之理由：
  一、程序方面：按訴狀送達後，原告不得將原訴變更或追加他
      訴。但有下列各款情形之一者，不在此限：一被告同意者
      。二請求之基礎事實同一者。三擴張或減縮應受判決事項
      之聲明者。被告於訴之變更或追加無異議，而為本案之言
      詞辯論者，視為同意變更或追加。民事訴訟法第255條定
      有明文。本件原告起訴請求被告應給付57萬2千元，及其
      中之70％按週年利率百分之6計算利息，其餘30％應提供
      報稅所需之佣金支出資料。嗣則變更為訴請被告給付49萬
      2千元，及自97年3月19日起至清償日止，按週年利率百分
      之5計算之利息。依上開規定，爰予准許。又本件訴訟標
      的金額經原告減縮訴之聲明後，已屬民事訴訟法第427條
      第1項規定應適用簡易訴訟程序之範圍，爰依職權改適用
      簡易訴訟程序，合先敘明
  二、按主張不當得利請求權之原告，係因自己之行為致造成原
      由其掌控之財產發生主體變動，則因該財產變動本於無法
      律上原因之消極事實舉證困難所生之危險自應歸諸原告，
      始得謂平。是以原告對不當得利請求權之成立要件應負舉
      證責任，亦即原告必須證明其與被告間有給付之關係存在
      ，且被告因其給付而受有利益以及被告之受益為無法律上
      之原因，始能獲得勝訴之判決。
  三、本件原告公司主張被告以收取維修保證金為由，要求原告
      公司給付維修保證金，原告公司曾於96年1月9日、2月1日
      、4月4日、4月17日、4 月26日及7月19日，分六次給付被
      告26萬元、3萬6千元、3萬元、3萬6千元、3萬元及10萬元
      ，合計49萬2千元一節，為被告所否認。則原告公司自須
      證明其與被告間確有給付之關係存在，且被告因其給付而
      受有利益，及被告之受益為無法律上之原因。原告公司雖
      據提出錄音檔案、譯文、委託製造及買賣合約、付款紀錄
      及存摺內頁等為證，並聲請訊問證人陳依萍。但查：
      （一）卷附錄音檔案及譯文之取得，乃係證人陳依萍依原
            告公司法定代理人乙○○事先所告知之內容，而由
            證人陳依萍撥打電話予被告，並予以錄音，是證人
            陳依萍於電話中所述之交易及款項給付內容，乃係
            傳聞自原告公司法定代理人乙○○後，再為電話交
            談，其真實性，自待商確，且被告於電話中，並未
            具體明確回應有無收受系爭款項。是卷附錄音檔案
            及譯文內容，尚不足為被告確有以收取維修保證金
            為由，要求原告公司給付維修保證金，並於96年1
            月9日、2月1日、4月4日、4月17日、4月26日及7月
            19日，分六次收受合計49萬2千元之認定。
      （二）證人陳依萍於本院97年4月23日言詞辯論期日中，
            雖另到院證稱：「... 96年7月中我和原告（指原
            告公司法定代理人乙○○）去台北找被告。我們是
            搭大眾交通系統去台北... 被告開車來接我們，車
            上只有我們三個人。原告（指原告公司法定代理人
            乙○○）到便利商店去領錢，我和被告去加油站加
            油，原告領好錢之後，上車把一疊鈔票交給被告，
            我看那鈔票的厚度大約十萬元左右，因為跟我領薪
            水的厚度差不多。當時原告（指原告公司法定代理
            人乙○○）方面有表示，這是備用的，至於詳情如
            何我並不清楚... 」。是依證人陳依萍之證言，被
            告固有於96年7月間自原告公司法定代理人乙○○
            處取得證人陳依萍所推估大約10萬元左右之款項，
            然證人陳依萍對其給付之緣由，既不清楚，自無從
            逕依其證言而認定即係原告公司所主張之維修保證
            金。
      （三）原告公司雖另提出委託製造及買賣合約、付款紀錄
            及存摺內頁，供為被告有於96年1月9日、2月1日、
            4月4日、4月17日、4月26日及7月19日，分六次向
            其收受合計49萬2千元之證明。惟查，除其中所述
            96年7月19日之10萬元部分，與證人陳依萍所目擊
            之推估大約10萬元左右款項及存摺內頁ATM提領時
            間相近外，其餘5筆款項，尚無從依委託製造及買
            賣合約、原告公司法定代理人乙○○自書之付款紀
            錄及存摺內頁而為被告確有收受之認定。
      （四）本件依證人陳依萍之證言及原告公司存摺內頁96年
            7月19日之ATM提領紀錄，固可認定被告有於96年7
            月間自原告公司法定代理人乙○○處取得推估約10
            萬元左右之款項。然給付之緣由，尚無從逕認即係
            原告公司所主張之維修保證金，已如前述。退而言
            之，縱認系爭被告於96年7月間自原告公司法定代
            理人乙○○處取得推估約10萬元左右之款項，確係
            原告公司所主張之「維修保證金」，然查：
            (1)、原告公司於起訴狀中原載明其中有30％乃係以
                「佣金」費用列報，維修保證金部分僅有70％
                。
            (2)、原告公司法定代理人乙○○於本院97年3月19
                日言詞辯論期日中陳稱：「因為被告表示他需
                要現金使用，所以我都是收到「中華公司」訂
                金支票兌現後，當日將保證金現金交給被告。
                因為被告有表示，他有個人使用資金的需求，
                所以要我把錢交給他，讓他先行運用，日後「
                三穎公司」倒閉，需要支付維修費用給其他廠
                商時，原告如果有覓得廠商維修，並且由原告
                支付維修費用，則一年保固期滿時，保證金必
                須要返還給原告。如果組裝廠無法履行維修責
                任，而原告又無法覓得廠商維修或沒有支付維
                修費用時，則「中華公司」就可以運用此保證
                金進行維修... 」。是依其所述，被告取得系
                爭款項乃係源於兩造間之約定，難認無法律上
                之原因，且依約定系爭推估約為10萬元左右之
                款項，乃係原告公司法定代理人乙○○應被告
                要求而交付，並於原告公司履行對訴外人「中
                華公司」之一年維修保固責任後，始得請求返
                還。
            (3)、依卷附之96年6月15日委託製造及買賣合約及
                存摺內頁觀之，原告公司係於96年10月5日取
                得該批貨品之尾款，依合約第三條付款辦法（
                三）所示，訴外人中華公司係於原告公司交貨
                並完成驗收之日起30日內給付尾款，又原告係
                於96年7月19日取得第二期款，是該批貨品應
                係於96年7月19日起至96年10月5日間交貨並完
                成驗收。而依合約第八條保固服務（一）之約
                定，原告公司負有1年免費保固之責任，則迄
                今為止，該一年之保固期間尚未屆滿，是原告
                公司訴請被告返還所謂之維修保證金，仍非有
                據。
  四、基上所述，原告依民法第179條不當得利之法律關係，訴
      請被告返還492,000元，及自97年3月19日起至清償日止，
      按週年利率百分之5計算之利息，為無理由，應予駁回，
      另其假執行之聲請，失所附麗，併予駁回。
  五、本件事證已臻明確，兩造其餘攻擊、防禦方法及舉證，核
      與判決無影響，爰不逐一論述，併此敘明。
丁、據上論結，原告之訴為無理由，依民事訴訟法第78條，判決
    如主文。
中    華    民    國    97    年    5    月     28    日
                  民事簡易庭    法  官  林宗成
正本係照原本作成。
如對本判決上訴，須於判決送達後20日內向本院提出上訴狀。
中    華    民    國    97    年    5    月     28    日
                                書記官  鄭晉發


司法院資訊處製作；財團法人民間司法改革基金會備份。
